臺灣嘉義地方法院民事判決　　　　　　　 98年度訴字第482號
原　　　告　呂美蓁
訴訟代理人　劉炯意律師
複代理人　　陳中為律師
被　　　告　黃碧章
　　　　　　鄭美玉
前列共同
訴訟代理人　吳碧娟律師
複 代理 人　張巧妍律師
上列當事人間請求返還借款事件，本院於民國100 年1 月14日言
詞辯論終結，判決如下：
    主      文
被告應連帶給付原告新臺幣肆佰玖拾伍萬元，及自民國九十八年六
月一日起至清償日止，按週年利率百分之五計算之利息。
原告其餘之訴駁回。
訴訟費用由被告連帶負擔百分之八十五，餘由原告負擔。
本判決於原告以新臺幣壹佰陸拾伍萬元供擔保後，得假執行；但被
告如以新臺幣肆佰玖拾伍萬元預供擔保，得免為假執行。
原告其餘假執行之聲請駁回。
    事實及理由
一、按訴狀送達後，原告不得將原訴變更或追加他訴。但減縮應
    受判決事項之聲明者，不在此限，民事訴訟法第255條第1項
    第3 款定有明文。本件原告起訴原請求被告應連帶給付原告
    新臺幣（下同）586 萬6,000 元，及自民國98年6 月1 日起
    至清償日止按年息百分之五計算之利息，嗣於本院審理時以
    書狀減縮聲明為被告應連帶給付原告575 萬元及前述利息，
    經核與法並無不合，應予准許。
二、原告起訴主張：
  (一)緣被告等共同經營養豬事業，與原告為朋友關係，被告多年
    來共同向原告借款，並以簽發支票或本票方式向原告借款，
    原告則以現金交付及由被告當面點收無誤後，同時交付支票
    或本票，待票據到期時加以兌現清償，於94年後借貸更為頻
    繁，借貸總金額難以統計，但仍有按期還款，惟自98年1 月
    3 日起，支票提示未獲兌現，原告屢次向被告等請求返還借
    款，被告以所飼養豬隻出售後清償，並提供被告黃碧章所有
    坐落嘉義縣竹崎鄉○○○段293 之5 地號土地所有權狀供擔
    保，然迄今被告仍積欠原告575 萬元，雖所有借貸金額均有
    簽發支票或本票，然自97年12月31日起均未獲付款，被告復
    表明無力清償；又被告等曾簽發面額50萬元之支票三紙，請
    求原告向他人借款，再貸予被告，原告持該支票向他人借款
    ，被告推由鄭美玉簽發清償書，被告等就前揭借款，既均表
    明對原告各負清償全部借款之責任，係屬連帶債務。為此，
    依民法第第272 條第1 項及第273 條第1 項規定及消費借貸
    之法律關係提起本訴。
  (二)又原告已知被告等借貸時間及金額計有：(1)原告於97年10月
    24日、同年10月1 日各自郵局提款9 萬元加現金1 萬元、48
    萬5,000 元加現金1 萬5,000 元，各計10萬元、50萬元，此
    有被告黃碧章簽發，如附表一編號1 、2 所示發票日分別為
    98 年1月3 日、98年1 月23日，面額各為10萬元、50萬元，
    付款人竹崎地區農會乙紙可證；(2)於97年12月2 日由訴外人
    張佩瑜匯50萬元至被告黃碧章華南商業銀行甲存帳戶內，代
    償於96年1 月2 日由被告黃碧章簽發支票，此有被告黃碧章
    簽發如附表一編號3 所示面額50萬元、發票日98年3 月3 日
    、付款銀行華南銀行嘉南分行之支票，及被告黃碧章簽發如
    附表一編號4 所示面額50萬元、發票日96年1 月2 日之本票
    可證；(3)於98年2 月24日借貸60萬元，係原告於98年2 月22
    日、同月24日各提款10萬元、48萬元加現金2 萬元合計60萬
    元，有被告黃碧章簽發如附表一編號5 所示面額60萬元、發
    票日98年5 月24日、付款銀行華南商銀嘉南分行支票及如附
    表一編號6 所示面額、發票日98年2 月24日本票各乙紙可證
    ；(4)被告於97年11月21日向原告借款40萬元，係由原告女兒
    郵局存款當日提領40萬元，被告交付發票日97年12月31日、
    面額40萬元支票乙紙，嗣因該支票未獲兌現，加上原告持有
    被告於98年3 月16日簽發面額6 萬9,000 元、同年3 月28日
    簽發面額3 萬8,000 元之票各乙紙（被告要求不要兌現），
    合計50萬7,000 元，而以50萬元計算；(5)於97年9 月8 日借
    貸30萬元，係原告自郵局轉帳30萬元；(6)自95年至97年間陸
    續借款325 萬元，被告持續支付利息，可推定兩造間之借貸
    關係存在，此有訴外人嚴崑造台灣銀行000000000000號帳戶
    之交易明細表、利息票及利息票兌現紀錄可證。(7)綜上，合
    計被告尚積欠原告575 萬元。
  (三)另就被告支付325 萬元借款利息：被告黃碧章簽發之如附表
    一編號7 所示325 萬元支票，其中15萬元為被告鄭美玉私下
    借款，利息私下支付，為不讓其夫即被告黃碧章知悉，故32
    5 萬元日後係以310 萬元計算利息，以97年12月2 日之50萬
    元借款合計利息之本金額總360 萬元，利息分二次收取（20
    0 萬元、160 萬元），其計算方式如下：(1)200 萬元部分：
    200 萬元×0.03（月息3 分）＝6 萬元。茲因被告皆簽發三
    個月後到期之支票支付利息，此三個月被告亦同意付利息，
    以月息5 分計算，故以6 萬元×0.05（月息5 分）×3 個月
    ＝9,000 元，故被告簽發面額6.9 萬元之支票給付前述200
    萬元之利息；(2)160 萬元部分：160 萬元×0.03（月息3 分
    ）＝4.8 萬元。茲因被告皆簽發三個月後到期之支票支付利
    息，此三個月被告亦同意支付利息，以月息5 分計算，故4.
    8 萬元×0.05（月息5 分）×3 個月＝7,200 元。故被告應
    給付5 萬5,200 元之利息，原告同意以5.5 萬元計算。由此
    ，可證明若被告未收到款項，何須支付利息？故由被告交付
    利息之情況，可確定被告確實收受325萬元之款項。
  (四)再者，被告自承於97年10月24日、借款10萬元；於97年12月
    2 日、借款50萬元；於98年2 月24日、借款60萬元，故此部
    分被告應清償原告120 萬元，應屬明確等語。因之聲明：被
    告應連帶給付原告575 萬元，及自98年6 月1 日起至清償日
    止按年息百分之五計算之利息；原告願供擔保請准宣告假執
    行。
  (五)對被告抗辯所為之陳述：
  (1)原告收取之利息為月息3 分，並非地下錢莊動輒月息百分之
    鉅額利息，雖要求被告簽發支票及本票，但原告僅請求其一
    ，由此足見原告所述可採。又原告否認被告所述前揭所有權
    狀取得之原因，應由被告舉證說明，且被告鄭美玉所有坐落
    竹崎鄉○○○段431 之17地號土地，於91年間即連同同段43
    1 之19、436 之2 及第66建號之建物向土地銀行抵押借款，
    並設定最高限額1,008 萬元抵押權，復於96年11月間向訴外
    人抵押借款120 萬元，被告黃碧章所有同段293 之5 地號土
    地，亦於97年3 月持向竹崎農會設定最高限額200 萬元之抵
    押借款。由上可知，被告等與金融機構認識，且有借款經驗
    ，何須聽信原告之言，再以該土地向銀行借款以清償債務，
    故被告所言與經驗法則有違，原告所述係被告以該所有權狀
    供原告持有，以擔保其借款及還款意願，較為可採。原告否
    認有委託三名不詳姓名人士至被告家中索討債務及要求被告
    鄭美玉書寫字據，此應由被告負舉證之責，該字據係被告鄭
    美玉自由意志下所書寫，其等若未欠款，何須言明每月償還
    2萬元至2萬5,000元。
  (2)有關50萬元字據部分，該借款實際日期為97年11月21日，資
    金來源為原告女兒郵局存款現金提領40萬元，嗣因被告之票
    據跳票，再加上被告於98年3 月16日、3 月28日未兌現票款
    6 萬9,000 元、3 萬8,000 元，合計50萬7,000 元，而以50
    萬元計算，故被告始於字據上言明，自98年4 月30日起每月
    月底前還2 萬元至2 萬5,000 元，若被告再否認，可查明被
    告於97年12月31日是否退補40萬元？及前述兩紙支票是否均
    未兌現？
  (3)又被告雖承認收受發票日98年5 月24日、面額60萬元之支票
    ，但稱該筆借款為97年9 月8 日原告匯款30萬元加上另一筆
    借款及利息，原告否認被告上述主張，該60萬元原告已舉證
    說明資金來源，被告指稱為二筆借款及利息之總和，應由被
    告說明另筆借款之時間及金額，又利息若干？復就325 萬元
    支票及利息部分，被告抗辯該筆利息之計算有5 、6 、7 分
    等多種算法，復有走路工，當計算金額與支票金額不符時，
    即以現金充之，故該計算方式顯不可採，反觀原告之計算方
    式較具一致性及規則性。而就325 萬元部分，原告亦舉證說
    明資金來源，更舉證說明若被告未借前述金額，何以自97年
    3 月28日起至98年2 月28日持續以現金及支票支付3 萬8,00
    0 元至6 萬5,000 元不等之利息，由此可推定兩造間之借貸
    關係存在，此借貸事實之認定可參酌最高法院97年度台上字
    第1151號民事判決意旨。
  (4)被告另抗辯發票日於98年1 月23日、面額50萬元支票為原告
    參加被告之互助會，事後由被告借用原告名義標取會款，爾
    後死會會款由被告支付，多餘之會錢由原告取回。然原告（
    本名呂麗惠）以「麗惠」名義參加訴外人戴素貞召集之互助
    會三會，每會1 萬元，自97年4 月10日起至99年8 月10日止
    ，採內標制，每月10日開標，開標後3 日內繳納會款，被告
    於98年1 月23日向原告借款50萬元，言明該三會死會，每月
    3 萬元會錢，由被告負擔，故簽下該支票，並於該支票背面
    記載『砥（抵）會錢、每個月繳3 萬、繳20次、從98年2 月
    12日起』，於98年1 月23日因該支票無法兌現，而訴外人戴
    素貞之互助會亦至99年8 月10日截止，自跳票日98年1 月至
    互助會截止日剛好20期，但被告僅還款2 次，而被告召集之
    互助會每會2 萬元，自96年3 月25日起至98年3 月25日止，
    亦採內標制，每月25日開標，開標後3 日內繳納清楚。由上
    開互助會簿可證明被告所言不實，蓋原告若標取被告之互助
    會，金額不可能為50萬元，且被告之互助會於98年4 月10日
    截止，故不可能再繳20次，而該支票記載從2 月12日起，足
    見係原告參加訴外人戴素貞之互助會，因每月10日開標，13
    日前繳納清楚，且被告之互助會每會2 萬元，亦非3 萬元，
    故被告所言不實。若如被告所述，與被告之互助會有關，其
    簽發日期應係原告於95年1 月標取互助會轉借給被告當時，
    該會末日時簽發，始符常情，但該支票之到期日為98年1 月
    23日，足認被告抗辯與常情有違。
四、被告則以：
  (一)被告於90年間陸續向原告借款及清償，迄至98年8 月間止（
    最後發票日為98年5 月24日）共積欠原告50萬元、60萬元及
    10萬元，共計120 萬元，曾簽發支票清償借款，並簽發鉅額
    支票（面額10萬元以下之支票供作清償利息之用）、本票供
    擔保，惟因數年來支付高額利息，致週轉不靈而退票後，原
    告向被告鄭美玉陳稱其認識銀行人士，要求被告提供不動產
    資料申辦銀行貸款償還原告之借款，被告始提供所有權狀正
    本予原告欲辦理銀行貸款，經銀行評估後無法借款，以致無
    法償還。又原告曾委託三名不詳姓名人士到被告家中索討債
    務，並要求被告鄭美玉書寫字據，該字據欠款50萬元與98年
    3 月3 日簽發之面額50萬元支票、96年1 月2 日簽發50萬元
    本票均屬同筆借款。
  (二)另參諸行政院、司法院提出民法第474 條之修正草案說明：
    「我國民法規定之消費借貸，通說認係要物契約，於當事人
    合意外，須交付金錢或其他代替物，以移轉其所有權於他方
    ，始能成立。惟依現行法本條及次條（第475 條）合併觀察
    ，易使人誤為消費借貸為諾成契約，而以物之交付為其生效
    要件。為免疑義，爰修正如上，並移列為第一項。」依上足
    知，消費借貸契約為要物契約，於意思表示外，尚須有物之
    交付始能成立的法律行為，原告主張其貸借被告500 多萬元
    ，被告否認之，原告應舉證證明其有交付借款之事實，兩造
    間之借貸契約始能成立，亦即原告應就其主張之各筆借款證
    明已交付被告，且本件為可分之債，復未約定為連帶債務，
    依民法第271 條、第272 條，原告請求被告付連帶給付責任
    ，實無理由。
  (三)就原告主張之前述借款時間及金額，被告抗辯如下：(1)於98
    年1 月3 日簽發如附表一編號1 所示面額10萬元支票，被告
    有取得該借款10萬元，惟交付日期非97年10月24日（此筆借
    款係98年9 月8 日借30萬元，同年11月21日借40萬元，分別
    簽發98年1 月3 日、面額10萬元支票及98年5 月24日、面額
    60萬元支票）；(2)於98年1 月23日簽發如附表一編號2 所示
    面額50萬元支票，被告未收到該借款，且原告主張係於97年
    10 月1日交付，另又主張於98年1 月23日交付，此筆借款顯
    不存在；(3)於98年3 月3 日簽發如附表一編號3 所示面額50
    萬元支票，於97年12月2 日匯款50萬元至被告黃碧章華南銀
    行甲存帳戶，代償96年1 月2 日之支票，與96年1 月2 日本
    票屬同一筆借款，與被告鄭美玉書立字據之50萬元為同一筆
    借款；(4)於98年5 月24日簽發如附表一編號5 所示面額60萬
    元支票，於97年9 月8 日匯款30萬元至黃碧章華南銀行嘉南
    分行活儲帳戶內，再加計97年11月21日匯款40萬元，共計70
    萬元，被告有收到此借款，惟交付日期並非原告主張之98年
    2 月24日。前揭款項被告曾簽發97年11月8 日、面額30萬元
    支票交付原告，屆期未還，事後簽發98年1 月3 日之10萬元
    支票及98年5 月24日之60萬元清償，嗣因無能力支付而退票
    ；(5)前述字據與附表一編號3 、4 之支票及本票係屬同一筆
    借款，被告於97年9 月30日未向原告收取任何款項。而原告
    另主張於97年11月21日借款40萬元予被告，再加上原告持有
    被告於98年3 月16日簽發之面額6 萬9,000 元、同年3 月28
    日面額3 萬8,000 元支票，合計50萬7,000 元，而以50萬元
    計算，此與事實不符，被告否認之。於97年12月21日借款40
    萬元與97年9 月8 日30萬元之借款合併後，分別簽發98年1
    月3 日之30萬元支票及98年5 月24日之60萬元支票，於97年
    12月21日之借款與該字據無關，該字據與98年3 月3 日50萬
    元支票係同筆借款。又被告未簽發發票日98年3 月16日、面
    額6 萬9,000 元支票及3 月28日、面額3 萬8,000 元支票交
    付予原告，此二筆款項自無從計列為借款。另原告主張50萬
    元借款日期係97年9 月30日，與於97年12月21日之40萬元借
    款，再加上另二筆票款，對借款給付時期二者陳述前後不一
    ，足證原告之主張委不足取；(6)另就如附表一編號7 之325
    萬元支票，被告未收到款項。
  (四)又原告先前否認參加被告之互助會，事後被告提出參加其互
    助會之會單，足以證明原告確實有參加被告之互助會，惟原
    告提出之互助會單，並非被告繳交會款之互助會單，被告繳
    交會款之會單係94年9 月開始之互助會，共32會，原告將該
    互助會借由被告以原告名義標取，第5 會標下，標得之互助
    會款53萬9,000 元，原告借被告50萬元，餘額由原告取回，
    會款則由被告繳交，被告於互助會結束後，簽發如附表一編
    號2 所示之支票予原告，但被告除已將會款全數繳清，更已
    將該筆50萬元借款付清。惟事後，原告對被告表示被告繳交
    的僅係利息，本金尚未償還，要求被告每月繳交3 萬元，尚
    需償還60萬元抵會錢，該筆借款與原告參加他人之互助會無
    關。再者，於98年1 月23日支票背面記載「砥會錢，每月繳
    3 萬，繳20次，從98年2 月12日起」，係要抵被告先前向原
    告借標合會之50萬元款項，惟該筆借款已由被告繳交會款付
    清，再要求被告每月給付3 萬元，付20次，共再支付60萬元
    ，實無理由。況前述支票背面之記載，係自98年2 月12日起
    抵訴外人戴素貞之互助會，惟訴外人戴素貞之互助會含會首
    共29會，於97年4 月10日起會，至98年1 月10日已繳至第10
    會，98年2 月12日應係第11會，至完會僅剩19會，每月會款
    3 萬元，應繳金額為57萬元，亦與原告主張每會3 萬元，繳
    20次亦不符合，益證訴外人戴素貞之互助會與兩造間之借貸
    關係無涉。原告復主張於98年1 月23日簽發如附表一編號2
    所示之支票係97年10月1 日借50萬元予被告，資金係自原告
    郵局提領48萬5,000 元加現金1 萬5,000 元，惟其另主張於
    98年1 月23日之支票係98年1 月23日借50萬元予被告，原告
    參加訴外人戴素貞互助會，標取會款轉借被告。原告就該支
    票之借款來源說法不一，足認原告於98年1 月23日並未交付
    任何借款予被告。
  (五)再者，原告主張其對被告之債權共計575 萬元，卻主張以36
    0 萬元計算利息，足認原告主張之債權金額與事實不符，被
    告陳述之債權額屬實。又依原告計算方式，月息3 分，利息
    加計3 個月以5 分計算，但被告清償原告之利息支票時間並
    非固定，如原告所述屬實，則計算所得出金額亦屬不同，但
    被告計算之利息數額卻非常固定，差別僅在於是否加計走路
    工。原告主張借款325 萬元中，被告鄭美玉私下借15萬元，
    以310 萬元及另一筆50萬元，共計360 萬元計算利息，原告
    主張以每3 個月計付利息，並主張被告共支付18次利息，金
    額分為5 萬元、5 萬5,000 元、6 萬9,000 元、5 萬8,000
    元、3 萬8,000 元，惟其中97年12月22日之6 萬9,000 元未
    交付予原告，況原告主張支付18次利息時間，支付時間不規
    則（非每3 個月1 次），金額有5 萬元、5.8 萬元、3.8 萬
    元，與原告主張之5.5 萬元、6.9 萬元亦不同，足知原告主
    張利息之金額及時間係隨意拼湊，並非事實。原告主張借款
    325 萬元予被告，顯不實在，且被告所簽發之支票僅填載97
    年，月、日空白，留待原告填寫並供作擔保之用，嗣後應原
    告要求將97年改為98年。又被告於98年3 月間向原告借款20
    萬元，原告於98年3 月3 日匯款16萬7,000 元貸予被告，借
    款期間3 個月，月息5 分，每月利息1 萬元，借3 個月，利
    息共3 萬元，再加計走路工3,000 元，該筆借款計支付利息
    及走路工共3 萬3,000 元，於借款時預扣，被告交付由訴外
    人王明正所簽發發票日98年6 月3 日水上農會之支票（面額
    20萬元）乙紙支付，該支票業於98年6 月3 日由原告女兒張
    佩瑜提示，有支票正、反面影本可稽，足證，原告利息確實
    以5 分計算，其他各筆利息甚至以6 分、7 分、8 分計算等
    語置辯，並聲明：原告之訴及其假執行之聲請均駁回；如受
    不利判決，被告願供擔保請准宣告免為假執行。
四、本件原告主張被告於90年間起共同向原告陸續借款，並以簽
    發支票或本票方式向原告借款，原告多以現金交付，被告同
    時交付支票或本票，惟自98年1 月3 日起，支票提示未獲兌
    現，原告屢次向被告等請求返還借款，然迄今被告仍積欠原
    告575 萬元尚未清償，並提出支票、本票、土地所有權狀、
    被告鄭美玉書立之字據、互助會簿、土地登記謄本、郵政國
    內匯款執據、存摺等影本等件為證。被告雖未否認自90年間
    陸續共同向原告借款，並曾簽發支票清償借款，及簽發鉅額
    支票（面額10萬元以下之支票供作清償利息之用）、本票供
    擔保，雖因週轉不靈而遭退票，致無法償還，惟迄至98年8
    月間止共僅積欠原告於97年12月2 日借款50萬元、98年2 月
    24日之60萬元及97年10月24日之10萬元共計120 萬元等語，
    並另以前述情詞置辯，及提出支票、互助會簿等影本為證。
    是以，除被告尚積欠原告前述120 萬元為被告所自承外，就
    原告主張之其餘借貸款項，本院判斷說明如下：
  (一)按在一般法律關係請求債務人履行之情形，諸如以借貸契約
    關係請求債務人返還借款，或以買賣契約關係請求給付價金
    等，債權人對原因關係之存在事實，即消費借貸或買賣契約
    之成立、生效等權利發生事實，固有主張及舉證責任，惟債
    務人抗辯權利之成立有障礙、排除或消滅之事由發生，則應
    由債務人就該障礙、排除或消滅之事實，負舉證之責。而支
    票乃文義證券及無因證券，故支票上之權利義務，悉依票上
    所載文義定之，與其基礎之原因關係各自獨立。支票上權利
    之行使，不以其原因關係存在為前提，是以執票人行使支票
    上權利時，就其基礎之原因關係確係有效存在，並不負舉證
    責任。若票據債務人以自己與執票人間所存抗辯之事由，對
    抗執票人，依票據法第13條規定觀之，固非法所不許，惟應
    由票據債務人就該抗辯事由負舉證之責任（最高法院97年度
    台簡上字第17號、69年台上字第3754號裁判要旨可資參照）
    。本件原告主張其貸予被告575 萬元借款，被告則具狀抗辯
    除前述120 萬元借款外，其餘均已清償，或否認原告有交付
    其餘借款，並抗辯應由原告舉證證明其有交付各筆借款之事
    實（見本院卷第141 、228 頁），惟嗣於本院審理時，經被
    告黃碧章本人到場陳稱：「（問：簽發支票予原告做何使用
    ？）除了325 萬元是擔保外，其他都是作為支付用的。」、
    「（問：是否收到借款之後，在簽發同額之支票交付原告？
    ）除該紙325 萬元支票外，其餘支票都是原告交付款項後，
    在簽發支票作為支付之用。」等語（見本院卷第280 頁），
    而被告亦均不爭執確有簽發原告提出之如附表一所示之前揭
    支票或本票。顯然被告向原告為借款時，並同時簽發面額相
    當之支票為清償借款之用，此核與原告主張被告多年來共同
    向原告借款，並以簽發支票或本票方式向原告借款，原告多
    以現金交付並由被告當面點收無誤後，同時交付支票或本票
    ，待票據到期時加以清償等情相符，雖就該面額325 萬元之
    支票，被告抗辯係供擔保借款使用，然被告復在場陳稱：「
    （問：該325 萬元支票作為擔保，是否就是有向原告借款
    325 萬元？）借款之後有陸續簽發支票給原告，但發票日尚
    未屆期，所以那張擔保的日期是不填載的，是重複擔保的。
    」、「自97年底才有簽發本票給原告之情形。」等語（同上
    第280 頁）。足認除兩造不爭執關於面額未逾10萬元之支票
    ，係作為支付利息之用外，原告確有貸予其所提出支票面額
    之款項（包括該325 萬元部分，詳下述），應堪採認。是以
    ，按之首揭說明，本件被告既向原告借款及簽發同金額之支
    票供為清償之用，並均已收受原告交付之借款，自應就其借
    款已清償，債務業已消滅或該325 萬元支票僅供擔保之事實
    ，負舉證責任，合先敘明。
  (二)次查，原告主張被告向其借貸如附表二編號2 所示之款項，
    係由原告於97年10月1 日自郵局提款48 萬5,000 元加現金1
    萬5,000 元，計50萬元，惟被告交付之支票，屆期提示未獲
    兌現乙節，已據提出被告黃碧章簽發，如附表一編號2 所示
    發票日為98年1 月23日、面額50萬元之支票影本、郵政存簿
    儲金簿暨交易明細資料影本各乙份可證（見本院卷第4 、12
    8 至129 頁）。被告雖否認有該借款，並抗辯雖簽發該支票
    予原告，但被告除已將會款全數繳清，更已將該筆50萬元借
    款付清，因被告繳交會款之會單係94年9 月開始之互助會，
    共32會，原告將該互助會借由被告以原告名義標取，第5 會
    標下，標得之互助會款53萬9,000 元，原告借被告50萬元，
    餘額由原告取回，會款則由被告繳交，被告於互助會結束後
    ，簽發該支票予原告，但被告除已將會款全數繳清，更已將
    該筆50萬元借款付清，該筆借款與原告參加他人之互助會無
    關。再者，於98年1 月23日支票背面記載「砥會錢，每月繳
    3 萬，繳20次，從98年2 月12日起」，係要抵被告先前向原
    告借標合會之50萬元款項，惟該筆借款已由被告繳交會款付
    清，再要求被告每月給付3 萬元，付20次，共再支付60萬元
    ，實無理由。況前述支票背面之記載，係自98年2 月12 日
    起抵訴外人戴素貞之互助會，惟訴外人戴素貞之互助會含會
    首共29會，於97年4 月10日起會，至98年1 月10日已繳至第
    10會，98年2 月12日應係第11會，至完會僅剩19會，每月會
    款3 萬元，應繳金額為57萬元，亦與原告主張每會3 萬元，
    繳20次亦不符合，益證訴外人戴素貞之互助會與兩造間之借
    貸關係無涉等語，並提出互助會簿影本為證（見本院卷第14
    3 至145 頁）。惟原告否認有被告所述之前揭合會事實，另
    以前詞置辯，並提出互助會簿影本為證（見本院卷第291 、
    292 頁）。經查，本件原告（本名呂麗惠）以「麗惠」名義
    參加訴外人戴素貞召集之互助會三會，每會1 萬元，自97年
    4 月10日起至99年8 月10日止，採內標制，每月10日開標，
    開標後3 日內繳納會款，而被告於98年1 月23日簽發之該面
    額50萬元支票背面記載「砥（抵）會錢，每月繳3 萬，繳20
    次，從98年2 月12日起。」等事實，有前述互助會簿及支票
    正面及背面影本可憑（見本院卷第30頁），並為兩造所不爭
    執，應堪採信。本院參以原告另主張被告於98年1 月23日向
    原告借款50萬元，並言明該三會死會，每月3 萬元會錢，由
    被告負擔，故簽下該紙支票，並於該紙支票背面前為述記載
    ，嗣於98年1 月23日因該紙支票經提示未能兌現，而以訴外
    人戴素貞之至99年8 月10日截止之互助會，自98年1 月至互
    助會截止日之20期等情，核與前述訴外人戴素貞之互助會召
    集情形及支票記載相符；然關於被告為會首所召集之互助會
    ，每會僅2 萬元，自96年3 月25日起至98年3 月25日止，採
    內標制，每月25日開標，開標後3 日內繳納會款等情，此有
    互助會簿影本可憑（見本院卷第292 頁），則與該紙支票所
    記載之情形大相逕庭，實不足取。是以，如附表二編號2 所
    示之50萬元借款，雖原告主張借款日期及原因有所出入，然
    被告就簽發該紙支票向原告借款，業已清償之事實，既未能
    舉證以實其說，自應就該借款負清償責任。
  (三)又查，原告主張自95年至97年間被告陸續借款325 萬元，並
    持續支付利息，可推定兩造間之借貸關係存在等語，並提出
    訴外人嚴崑造台灣銀行000000000000號帳戶之交易明細表、
    利息票及利息票兌現紀錄、華南商業銀行存款往來交易明細
    表暨對帳單、郵政存簿儲金簿影本、活期儲蓄存款存摺及支
    票影本等件為證（見本院卷第44至48頁、第198 至212 頁）
    。被告雖以該紙支票係供擔保借款使用，並未收到借款云云
    。惟查：
  (1)被告多年來共同向原告借款，原告多以現金交付，被告交付
    支票或本票，原告確有貸予其所提出支票面額之款項，已詳
    見上述。再者，關於如附表一編號7 所示之支票，原記載之
    發票日為97年2 月26日，經發票人即被告黃碧章同意變更為
    發票日98年2 月26日乙節，被告黃碧章到場陳稱：於97年簽
    發予原告該紙325 萬元支票，因迄至98年還有很多票未兌現
    ，原告要求將97年發票改成98年，被告雖已清償，但原告不
    返還該票據，而前已清償之票據，原告亦未返還，因均已兌
    現了，而原告所提出之支票均未兌現，至於10萬以下的支票
    則係被告用以支付利息等語（見本院卷第282 頁）。可見兩
    造之借貸關係，被告係以簽發票據作為清償借款工具，而該
    紙325萬元支票迄未兌現或清償。
  (2)再者，參以兩造之借貸關係，迄於97年間、98年5 月間被告
    仍有簽發面額10萬元以下之支票，以作為清償利息之用，此
    為兩造所不爭執（見本院卷第191 、164 至167 頁、270 至
    27 4頁），雖兩造就利息額度為月息3 分或至8 分及計算方
    式與所謂「走路工」互有爭執，復均未能提出明確事證以供
    本院審酌，本院無法自利息支付情形推斷兩造之實際借貸金
    額，然被告於98年1 月、2 月間均仍有逾10萬元以上之每月
    利息支票未能兌現，並有支票影本附卷可憑（見本院卷第19
    1 、210 至212 頁）；又兩造為朋友關係，被告自90年間起
    即向原告借款，亦為兩造所不爭執。可見原告應非屬經營地
    下錢莊，以收取高額利息維生，而以該每月利息金額，雖或
    未能完全反應被告積欠之本金，然因借款人資力、週轉問題
    而未能完全支付利息或簽發所有支票，亦屬常見，兩造間之
    借貸金額既至少有前述利息之情形，顯已逾被告不爭執之12
    0萬元。
  (3)至被告抗辯該紙325 萬元支票係供擔保使用，及以被告等名
    義簽發之如附表一所示編號4 、6 之二紙與發票日98年5 月
    31日、面額10萬元之本票部分（見本院卷第7 頁），係原告
    帶著討債集團至住處逼被告鄭美玉簽發，原告則否認有前述
    強迫簽發本票之情事，被告就此等事實，並未舉證以明之，
    亦尚難採認。綜上，原告主張兩造間確仍有如附表二編號2
    、7 所示之50萬元、325萬元兩筆借款，應堪採信。
  (四)復查，原告另主張被告於97年11月21日向原告借款40萬元，
    係由原告女兒郵局存款當日提領40萬元，被告交付發票日97
    年12月31日、面額40萬元支票乙紙，嗣因該支票未獲兌現，
    加上原告持有被告於98年3 月16日簽發面額6 萬9,000 元、
    同年3 月28日簽發面額3 萬8,000 元之票各乙紙，合計50萬
    7,000 元，而以50萬元計算；又於97年9 月8 日借貸30萬元
    予被告，係原告自郵局轉帳30萬元乙節。被告則否認有該借
    款，及簽發發票日98年3 月16日、面額6 萬9,000 支票及3
    月28日、面額3 萬8,000 元支票交付予原告之事實。本院參
    以原告主張此部分事實，雖據提出原告及訴外人張佩瑜郵局
    存簿儲金簿及交易明細影本、被告鄭美玉書立字據影本為證
    （見本院卷第135 、172 、9 頁），然兩造間多年之借貸關
    係，原告多以現金交付，被告交付支票或本票為支付等情，
    已詳見上述，而原告就此部分借貸，既為被告所否認，原告
    就有此借貸關係及已交付借款之事實，並未提出相關票據以
    證明之，而前揭提款之交易明細資料，僅能證明原告或訴外
    人張佩瑜有提領之事實，尚難證明係用以交付被告之借款；
    至於被告鄭美玉書立之字據，雖載有「現金50萬元正、每個
    月還20000 、至25000 、還二年、每個月月底前30日、從98
    年4 、5 月30日起，特立此據為證，立據人鄭美玉。」等語
    ，惟被告則以於97年11月21日之借款與該字據無關，該字據
    與98年3 月3 日50萬元支票係同筆借款等語。本院審酌該字
    據係自98年4 月30日起按月清償，核與97年11月21日之借款
    已有不符，而原告先陳稱該字據係97年12月31日50萬元支票
    退票後，由被告鄭美玉書立該字據，嗣又改稱係97年11月21
    日借款證明，亦已前後不符，況依被告抗辯兩造之借貸尚有
    「走路工」之情事，原告竟願以被告計借款50萬7,000 元，
    而以50萬元計算，顯與連同「走路工」均應計入之錙銖必究
    情況不符，自難認該字據確係為97年11月21日之借款證明。
    是以，原告主張被告於97年9 月8 日、同年11月21日各向其
    借貸30萬元、50萬元乙節，既乏積極事證以實其說，尚非可
    採。
  (五)基上所述，原告依消費借貸之法律關係請求被告給付495 萬
    元【120 萬＋50萬＋325 萬＝495 萬元】，及被告前述支付
    利息之支票發票日迄至98年5 月止，原告請求自98年6 月1
    日起至清償日止，按週年利率百分之五計算之利息部分，均
    為屬有據。
五、次按，數人負同一債務，明示對於債權人各負全部給付之責
    任者，為連帶債務，民法第272 條第1 項定有明文。故祇須
    數債務人就同一債務明白表示對於債權人各負全部給付之責
    任者即為連帶債務人，至契約當事人之稱謂有無表明為「連
    帶債務人」，與連帶債務是否成立無關（最高法院87年度台
    上字第1322號判例意旨參照）。本件原告主張被告等就前揭
    借款，均表明對原告各付清償全部借款之責任，係屬連帶債
    務乙節。被告雖以本件為可分之債，復未約定為連帶債務，
    依法原告請求被告負連帶給付責任，實無理由等語。惟查，
    被告等共同經營養豬事業，與原告為朋友關係，被告多年來
    共同向原告借款，並以簽發支票或本票方式向原告借款，而
    被告等係共同向原告借貸等情，已見上述，並為兩造所不爭
    執（見本院卷第289 頁）；復參以兩造間之借貸關係中，有
    被告黃碧章簽發之支票及被告鄭美玉簽立之字據，及被告等
    共同簽發之本票等情（見本院卷3 至9 頁）。是以，本院審
    酌兩造共同經營養豬事業及共同借貸或簽立票據，業已表明
    對原告各負清償全部借款之責任，應堪採認。從而，原告主
    張被告就前述借款應負連帶清償責任，自屬有據。
六、綜上所述，原告依消費借貸之法律關係請求被告連帶給付49
    5 萬元，及自98年6 月1 日起至清償日止，按週年利率百分
    之五計算之利息，為有理由，應予准許；逾此範圍之請求，
    為無理由，應予駁回。
七、兩造均陳明願供擔保，聲請宣告假執行或免為假執行，就原
    告勝訴部分，均核無不合，爰各酌定相當擔保金額予以准許
    ；原告其餘之訴既經駁回，其假執行之聲請即失所附麗，應
    併駁回之。
八、本件事證已臻明確，兩造其餘主張陳述及所提之證據，經本
    院審酌後，核於本件判決之結果均無影響，自毋庸一一論列
    ，附此敘明。
九、據上論結，本件原告之訴為一部有理由，一部無理由，依民
    事訴訟法第85條第2 項、第390 條第2 項、第392 條第2 項
    ，判決如主文。
中    華    民    國   100    年    1     月    26    日
                  民事第一庭法  官  李文輝
以上正本係照原本作成
如對本判決上訴須於判決送達後20日內向本院提出上訴狀
如委任律師提起上訴者，應一併繳納上訴審裁判費。
中    華    民    國  100     年    1     月    26    日
                            書記官  王博昭
 附表一
┌──────────────────────────────────┐
│支票、本票：                                       98年度訴字第482號│
├──┬───┬─────┬──────┬─────┬─────┬──┤
│ 編 │發票人│付  款  人│發  票  日  │票面金額  │票據號碼  │備考│
│ 號 │      │          │            │（新台幣）│          │    │
├──┼───┼─────┼──────┼─────┼─────┼──┤
│001 │黃碧章│竹崎地區  │98年1月3日  │100,000元 │FA0000000 │支票│
│    │      │農會      │            │          │          │    │
├──┼───┼─────┼──────┼─────┼─────┼──┤
│002 │黃碧章│同上列    │98年1月23日 │500,000元 │FA0000000 │支票│
│    │      │          │            │          │          │    │
├──┼───┼─────┼──────┼─────┼─────┼──┤
│003 │黃碧章│華南商業銀│98年3月3日  │500,000元 │NC0000000 │支票│
│    │      │行嘉南分行│            │          │          │    │
├──┼───┼─────┼──────┼─────┼─────┼──┤
│004 │黃碧章│          │96年1月2日  │500,000元 │CH473526  │本票│
│    │      │          │            │          │          │    │
├──┼───┼─────┼──────┼─────┼─────┼──┤
│005 │黃碧章│華南商業銀│98年5月24日 │600,000元 │NC0000000 │支票│
│    │      │行嘉南分行│            │          │          │    │
├──┼───┼─────┼──────┼─────┼─────┼──┤
│006 │黃碧章│          │98年2月24日 │600,000元 │CH473531  │本票│
│    │鄭美玉│          │            │          │          │    │
├──┼───┼─────┼──────┼─────┼─────┼──┤
│007 │黃碧章│竹崎鄉農會│98年2月26日 │3250,000元│FA0000000 │支票│
│    │      │          │            │          │          │    │
└──┴───┴─────┴──────┴─────┴─────┴──┘
 附表二
┌──────────────────────────────────┐
│原告主張之借款時間及金額：              98年度訴字第482 號          │
├──┬─────┬─────┬──────┬────────────┤
│ 編 │借款日期  │ 借款金額 │相關證明    │備         註           │
│ 號 │          │（新台幣）│            │                        │
├──┼─────┼─────┼──────┼────────────┤
│001 │97.10.24  │10萬元    │98年1 月3 日│被告不爭執              │
│    │          │          │支票        │                        │
├──┼─────┼─────┼──────┼────────────┤
│002 │97.10.01  │50萬元    │98年1 月23日│被告否認之              │
│    │          │          │支票        │                        │
├──┼─────┼─────┼──────┼────────────┤
│003 │97.12.02  │50萬元    │98年3 月3 日│被告不爭執              │
│    │          │          │支票及96年1 │                        │
│    │          │          │月2日本票   │                        │
├──┼─────┼─────┼──────┼────────────┤
│004 │98.02.24  │60萬元    │98年5 月24日│被告不爭執              │
│    │          │          │支票及本票  │                        │
├──┼─────┼─────┼──────┼────────────┤
│005 │97.11.21  │50萬元    │被告鄭美玉書│被告否認之              │
│    │          │          │立之字據    │                        │
├──┼─────┼─────┼──────┼────────────┤
│006 │97.09.08  │30萬元    │原告郵局轉帳│被告抗辯其為編          │
│    │          │          │記錄        │號4之一部分             │
├──┼─────┼─────┼──────┼────────────┤
│007 │95、96、97│325萬元   │支票及利息票│被告否認之              │
│    │年間陸續借│          │據與兌現紀錄│                        │
│    │款        │          │            │                        │
└──┴─────┴─────┴──────┴────────────┘